【裁判字號】    97,訴,960
【裁判日期】    971231
【裁判案由】    確認抵押債權存在
【裁判全文】
臺灣彰化地方法院民事判決  97年度訴字第960號
原        告  辛○○
              己○○
              庚○○
              戊○○
              壬○○○
              丁○○○
              子○○
              癸○○
上列八人共同
訴 訟代理 人  曾耀聰律師
被        告  甲○○    住彰化.
上列當事人間請求確認抵押債權存在事件，本院於民國97年12月
24日言詞辯論終結，茲判決如下：
    主      文
確認原告對於被告如附表二所示抵押債權存在。
訴訟費用新台幣壹萬壹仟陸佰玖拾貳元由被告負擔。
    事實及理由
一、原告主張：
  (一)訴外人乙○○向華南商業銀行北台中分行北屯辦事處（現為
    水湳分行，以下簡稱華南銀行）借款新台幣（下同）100萬
    元，邀同被告之父王金田為連帶保證人，並由王金田提供其
    所有坐落彰化縣秀水鄉○○段1709之1地號土地（以下簡稱
    系爭土地）於民國79年7月5日設定登記本金最高限額120萬
    元之抵押權（以下簡稱系爭抵押權）予華南銀行。
  (二)乙○○所借100萬元，每屆1年再以借新還舊方式償還，嗣於
    82年3月3日由原告之被繼承人張蛟龍代償如附表所示本金10
    0萬元、利息65,662元及違約金8,672元（以下簡稱系爭抵押
    債權）。故華南銀行於82年3月10日將系爭抵押債權讓與張
    蛟龍，並於82年5月4日將系爭抵押權移轉登記予張蛟龍。
  (三)乙○○始終未向張蛟龍清償系爭抵押債權，張蛟龍嗣於96年
    9月19日死亡，系爭抵押債權遂由原告共同繼承，業經辦竣
    繼承登記，原告每人取得債權額比例各為8分之1。
  (四)王金田已於97年1月14日死亡，系爭土地由被告單獨繼承取
    得所有權。原告曾於97年7月30日聲請拍賣系爭土地，被告
    竟具狀聲稱於82年3月3日清償系爭抵押權債權之人乃乙○○
    ，而非張蛟龍，又稱華南銀行對於乙○○已無抵押權存在，
    其所為抵押債權讓與，係屬無效云云。
  (五)系爭抵押債權既由華南銀行讓與張蛟龍，則張蛟龍自應承受
    華南銀行之一切權利，除包括已代償金額本金100萬元、利
    息65,662元及違約金8,672元，尚包含如附表所示利息及違
    約金債權。
  (六)茲因兩造關於系爭抵押債權關係存否不明確，爰起訴對於被
    告請求系爭抵押債權存在等語。
二、被告辯稱：
  (一)乙○○於79年7月9日向華南銀行所借100萬元，已於80年7月
    13日清償，此有華南銀行放款部分本金利息收回紀錄，及華
    南銀行於上開借據、收回紀錄加蓋作廢印章為證。
  (二)乙○○又於81年6月13日再向華南銀行借得100萬元，亦已由
    乙○○於82年3月3日清償，此亦有華南銀行收入傳票等件為
    證。
  (三)乙○○於82年3月3日向華南銀行清償後，即未再向華南銀行
    借款。惟華南銀行對於乙○○已無任何權債情況下，竟於82
    年3月10日擅自將系爭抵押權讓與張蛟龍。是以，華南銀行
    與張蛟龍間就系爭抵押債權之讓與行為，應屬無效。
  (四)公營行庫不可能將抵押債權轉讓予自然人，理應由公營行庫
    逕行聲請法院查封拍賣。
  (五)原告無法提出原始債權借據或契約憑證，嗣後僅提出乙○○
    於82年3月3日返還華南銀行內部現金收入傳票及該行放款利
    息收據存根聯代收入傳票為證，但並無法證明張蛟龍確有代
    償事實。
  (六)華南銀行債權讓與抵押權隨同移轉證明書記載日期為82年3
    月10日，此與華南銀行函覆收據記載日期係82年3月17日不
    符。依常理，於82年3月10日向地政機關聲請登記時必須檢
    附該等文件，顯然該紙收據即有不實之嫌。
  (七)系爭抵押債權係訴外人丙○○以乙○○所簽發之支票前往地
    下錢莊借錢清償，並非張蛟龍代償，張蛟龍僅係丙○○的人
    頭。
  (八)從而，系爭抵押債權不存在，爰請求駁回原告之訴等語。
三、兩造不爭執事項：
  (一)訴外人乙○○於79年7月間向華南銀行借款100萬元，邀同被
    告之父王金田為連帶保證人，並由王金田提供系爭土地設定
    系爭抵押權。
  (二)華南銀行於82年3月10日將系爭債權讓與原告之被繼承人張
    蛟龍，並於82年5月4日將系爭抵押權移轉登記予張蛟龍。
四、兩造爭執事項：
  (一)張蛟龍有無代償系爭抵押債權？
  (二)張蛟龍受讓系爭抵押權及系爭抵押債權是否有效？
五、原告主張有關其被繼承人張蛟龍因代償訴外人乙○○負欠華
    南銀行100萬元，因而受讓系爭抵押權及系爭抵押債權各情
    ，業據原告提出土地登記簿謄本、代收入傳票影本、收入傳
    票影本、抵押權移轉登記申請書影本、土地他項權利移轉契
    約書影本、債權讓與抵押權隨同移轉證明書影本、土地登記
    謄本、繼承系統表、除戶謄本、戶籍謄本等件為證，核屬相
    符。被告雖否認此情，並以前詞置辯，惟查：
  (一)經詳察土地他項權利移轉契約書影本記載，抵押權利人張蛟
    龍、抵押義務人華南銀行、抵押義務人王金田、抵押債務人
    乙○○等人於82年3月8日就系爭土地訂立土地他項權利移轉
    契約書，其約定內容略以：華南銀行於82年3月10日同意系
    爭抵押權及系爭抵押債權全部讓與張蛟龍，並同意辦理系爭
    抵押權人變更為張蚊龍。再者，經本院向華南銀行函查張蛟
    龍代償詳情，嗣經華南銀行以97年12月13日陳報狀覆稱：「
    按銀行實務作業而言，借款債務若係由借款人以外之第三人
    代償者，原則上會將該筆借款債務之債權及其從屬權利讓與
    該代償者。本件據今約莫15餘年，經陳報人查閱卷宗發現系
    爭借款債權及其從屬權利暨相關書據，業於民國82年3月17
    日由張蛟龍領訖，由之推論系爭借款債權之代償者似為張蛟
    龍。」等語。基此，足證原告主張張蛟龍確有代償系爭抵押
    債權乙節，洵值採信。
  (二)證人乙○○於本院審理時亦證稱：「我是聽王泓升講的，他
    說他是親自拿錢到法院來還‧‧‧確定借據有拿回來，所以
    我手上有做廢的借據，華南銀行沒有開抵押權塗銷證明給我
    ‧‧‧」等語（本院97年12月24日言詞辯論筆錄參照）。基
    此，益證乙○○並非本人清償，而係第三人代償，華南銀行
    始未出具抵押權塗銷證明。
  (三)至於張蛟龍是否僅為訴外人丙○○之代償人頭乙節？如確係
    人頭者，核屬張蛟龍與丙○○2人間之關係，被告不得援為
    免責之抗辯事由。
六、按「債權人得將債權讓與於第三人。但左（下）列債權，不
    在此限：一依債權之性質，不得讓與者。二依當事人之特約
    ，不得讓與者。三債權禁止扣押者。」、「讓與債權時，該
    債權之擔保及其他從屬之權利，隨同移轉於受讓人。」，民
    法第294條第1項、第295條前段各定有明文。查張蛟龍既已
    代償系爭抵押債權，則其受讓系爭抵押權及系爭抵押債權，
    核與前開規定，洵無不合。被告辯稱其讓與無效云云，核屬
    事後卸責之詞，不足採信。
七、綜上所述，原告之被繼承人張蛟龍已合法受讓系爭抵押權及
    系爭抵押債權，嗣再經原告依法共同繼承之，加上被告並未
    清償系爭抵押債權，則原告起訴請求確認系爭抵押債權存在
    ，為有理由，應予准許。
八、本件事證已臻明確，兩造其餘攻擊防禦方法及舉證，經審酌
    後於判決之結果不生影響，爰不再贅詞論列。
九、訴訟費用負擔之依據：民事訴訟法第78條。
中    華    民    國    97    年    12    月    31    日
                民事第一庭      法  官  陳正禧
上正本係照原本作成。
如不服本判決，須於收受判決正本送達後20日內向本院提出上訴
狀。
中    華    民    國    97    年    12    月    31    日
                                書記官  蕭美鈴
┌────────────────────────────────────────────┐
│臺灣彰化地方法院97年度訴字第960號附表                                                   │
├───┬───────────┬──────────┬─────────┬───────┤
│不動產│地號、地目、面積、權利│抵押權所有權移轉登記│登記原因、原因發生│登記日期      │
│種類  │範圍                  │收件年期            │日期              │              │
├───┼───────────┼──────────┼─────────┼───────┤
│土地  │彰化縣秀水鄉○○段1709│彰化縣彰化地政事務所│繼承、96年9月19日 │97年4月11日（ │
│      │之1地號、地目田、面積 │97年彰資字第059182號│（繼承登記前：讓與│繼承登記前：82│
│      │634 平方公尺、權利範圍│（繼承登記前：82年彰│、82年3月10日）   │年5月4日）    │
│      │全部                  │字第10513號）       │                  │              │
└───┴───────────┴──────────┴─────────┴───────┘
┌───────────────────────────────────┐
│臺灣彰化地方法院97度訴字第960號附表二                                 │
├──┬─────────┬───────┬─────────┬────┤
│編號│尚欠本金（新台幣）│利息          │違約金            │備註    │
├──┼─────────┼───────┼─────────┼────┤
│一  │100萬元           │自民國82年3月4│自82年4月4日起至82│原告債權│
│    │                  │日起至清償日止│年10月3日止，按年 │額比例各│
│    │                  │，按年息百分之│息百分之1.107計算 │8分之1  │
│    │                  │11.07計算。   │；自82年10月4日起 │        │
│    │                  │              │至清償日止，按年息│        │
│    │                  │              │百分之2.214計算。 │        │
├──┼─────────┼───────┼─────────┼────┤
│二  │65,662元（原代償利│----          │-----             │同上    │
│    │息）              │              │                  │        │
├──┼─────────┼───────┼─────────┼────┤
│三  │8,672元（原代償違 │-----         │-----             │同上    │
│    │約金）            │              │                  │        │    │
└──┴─────────┴───────┴─────────┴────┘


司法院資訊處製作；財團法人民間司法改革基金會備份。
